最高法院刑事判決　　　　　　　　　　　　　　　九十一年度台上字第七五七八號
　　上　訴　人　甲○○
右上訴人因遺棄案件，不服台灣高等法院台中分院中華民國八十九年五月三十一日第
二審判決（八十八年度交上訴字第二二二０號，起訴案號：台灣苗栗地方法院檢察署
八十七年度偵字第五二四六號），提起上訴，本院判決如左：
    主  文
原判決關於遺棄部分撤銷，發回台灣高等法院台中分院。
    理  由
本件原判決認定上訴人甲○○於民國八十七年十月二十九日上午十一時三十分許，駕
駛車號Ｈ二｜四六八八號自用小客車，在苗栗縣苗栗市○○路與和平路之無號誌之交
岔路口，因過失撞及鍾兆倉所騎乘之機車，致鍾兆倉人車倒地，受有頭部外傷併腦震
盪、左下肢挫傷瘀血及左肘擦傷之傷害，而當場昏厥（過失傷害部分業經原審判處罪
刑確定），已成無自救力之人。上訴人猶另基於遺棄之故意，僅停車由乘客即其員工
宋桂生下車，向鍾兆倉及其女兒鍾孟珍稱係鍾兆倉撞上渠等車子，並要求將機車拉至
路旁。上訴人旋駕車離去，而未履行依法令應採取之保護措施等情。因而維持第一審
論處上訴人對於無自救力之人，依法令應保護，而不為其生存所必要之保護罪刑之判
決，並駁回上訴人在第二審之上訴。固非無見。
惟查：(一)有罪之判決書，對於被告有利之證據不採納者，應說明其理由，為刑事訴訟
法第三百十條第二款所明定，故對於被告有利之證據，如不加採納，必須說明其理由
，否則即難謂無判決不備理由之違法。原判決係依憑告訴人鍾兆倉之指訴及卷附大千
醫院出具之診斷證明書，認告訴人遭上訴人撞擊後，受有頭部外傷併腦震盪當場昏厥
，已喪失維持其生存所必須之能力，而為無自救力之人。然查證人即告訴人之女鍾孟
珍於偵查中證述：「……車禍地點在我家附近不遠，我過去時就看到我爸爸自己要爬
起來……」等語（見偵查卷第十八頁），似無當場昏厥而喪失維持其生存之能力。雖
大千醫院出具之診斷證明書記載頭部外傷併腦震盪（見偵查卷第八頁），惟證人即該
醫院院長徐千剛到庭結證：「……我們予以斷層掃描，經診斷尚無明顯腦震盪跡象…
…但因其陳述腦中意識不清，故可能有腦震盪之虞，故診斷書亦有頭部外傷及腦震盪
之記載……等語（見原審卷第一一二頁反面），已明確證明告訴人經儀器檢驗並無明
顯腦震盪跡象，診斷書係依告訴人之陳述而記載；況另紙由前台灣省立苗栗醫院出具
之驗傷診斷書亦無頭部受傷尤無腦震盪之記載（見偵查卷第九頁）。目擊現場之證人
謝采芸亦結證：「我聽到碰撞聲音就出來看，見被害人鍾先生躺在地上，後來才坐起
來，我就去叫他老婆出來，他女兒也跟出來了，後來我看他沒何外傷就回家了」等語
。（見原審卷第九十九頁及反面），依上開證據顯示，告訴人是否確曾因上訴人駕車
之撞擊後，受有頭部外傷併腦震盪，當場昏厥，而為無自救力之人，尚非無疑，乃原
判決就上開有利上訴人之證據何以摒棄不採，未予說明，自有判決不備理由之違誤。
(二)刑法第二百九十四條第一項之遺棄罪，以對於無自救力之人，以遺棄之意思，不盡
保護義務，致其有不能生存之虞者，始克成立。本件上訴人一再辯稱：「車禍發生後
，即請乘坐該車之員工宋桂生下車察看並扶起告訴人，告訴人向伊揮手示意沒事，迨
告訴人之女前來攙扶告訴人並在場叫，伊恐事態惡化始駕車離去」云云，而證人謝
采芸證述：「……看到一部白色小轎車停在被害人機車倒地附近，車內有一位先生出
來扶他起來，車內有一女人下車站在車旁，……被害人見路人扶他坐起來，鍾先生向
車內下來的男人揮手說沒什麼事」等語（見原審卷第九十九頁）；證人即告訴人之女
鍾孟珍亦證述至現場時已見其父自行爬起來，且有一男子在旁，嗣由其將父親送醫等
情無訛（見偵查卷第十八頁）。足證上訴人上開所辯尚非全然無據。上訴人若係在告
訴人揮手示意沒事之情形下離去，能否謂其有遺棄之故意？尤以上訴人離去時，告訴
人已在依法令亦負有保護義務之女兒保護中，告訴人是否有致不能生存之危險？凡此
事項，均與判斷上訴人是否成立遺棄罪至有關係，原審未予調查說明，遽行論罪，亦
有查證未盡及理由不備之疏誤。上訴意旨執以指摘，非無理由，應認原判決關於遺棄
部分有撤銷發回之原因。
據上論結，應依刑事訴訟法第三百九十七條、第四百零一條，判決如主文。
中      華      民      國    九十一    年     十二     月    三十一    日
                              最高法院刑事第四庭
                                  審判長法官  紀  俊  乾
                                        法官  黃  正  興
                                        法官  劉  介  民
                                        法官  陳  東  誥
                                        法官  洪  明  輝
      右正本證明與原本無異
                                              書  記  官
中      華      民      國    九十二    年      一      月      六      日
